臺灣花蓮地方法院刑事判決　　　　　　　　　　　　　九十四年度簡上字第四六號
　　上　訴　人
　　即　被　告　丁○○
　　輔　佐　人　丙○○
右列上訴人即被告因違反臺灣地區與大陸地區人民關係條例案件，不服本院花蓮簡易
庭中華民國九十四年二月二十二日九十四年度花簡字第一０三號之第一審判決（臺灣
花蓮地方法院檢察署檢察官聲請簡易判決處刑書案號：九十三年度偵字第五八二號）
，提起上訴，本院管轄之第二審合議庭判決如左︰
    主  文
原判決撤銷。
丁○○共同連續違反不得使大陸地區人民非法進入臺灣地區之規定，處有期徒刑陸月
，如易科罰金，以參佰元折算壹日。緩刑貳年。
    事  實
一、丁○○經由大陸地區人民吳育清（已離台）之媒介，以新臺幣（下同）二萬元及
    免費招待至大陸地區旅遊之代價，於民國九十一年十月十一日入境大陸福建省後
    ，由吳育清介紹而結識劉桂蘭（業於九十三年三月十一日離台，並經原審判處有
    期徒刑六月，並得易科罰金確定在案），丁○○並無與劉桂蘭結婚之真意，僅欲
    以假結婚為手段非法使劉桂蘭非法進入臺灣地區工作，渠等共同基於使大陸地區
    人民非法入境臺灣及行使使公務員登載不實文書之概括犯意聯絡，丁○○與劉桂
    蘭隨即於同年月二十六日在大陸地區福建省永安市公證處辦理登記結婚，取得該
    公證處所核發之結婚公證書（二００二永證字第一四八七號）；嗣於同年十二月
    十三日，丁○○將該公證書持向財團法人海峽交流基金會（下稱海基會）辦理驗
    證，證明該公證書正本核與福建省公證員協會寄交之上開公證書副本相符之證明
    書後，復於同年月二十六日，由丁○○持上開公證書及證明書，填具「結婚登記
    申請書」後向花蓮縣壽豐鄉戶政事務所（下稱壽豐戶政事務所）辦理丁○○與劉
    桂蘭之結婚登記，使該戶政事務所不知情之承辦公務員誤將內容不實之結婚關係
    憑以輸入電腦處理，登載此不實之結婚、配偶資料於職務上所掌之戶籍登記資料
    之電子資訊檔案紀錄內，並據以核發記載丁○○配偶欄為劉桂蘭之戶籍謄本及丁
    ○○之國民身分證，足以生損害於戶政機關對戶籍管理之正確性；又於於同年月
    二十六日，丁○○前往花蓮縣警察局吉安分局溪口派出所（下稱溪口派出所），
    以劉桂欄配偶之身分，自任其進入臺灣地區保證責任之保證人，填載「大陸地區
    人民進入臺灣地區保證書」（下稱保證書），使溪口派出所警員周志盛在該保證
    書之對保或證明機關（構）簽註意見欄之公文書上登載：「經詢保證人丁○○稱
    ：渠與被保證人劉桂欄係夫妻關係，願意完全負起保證人責任」之不實內容，並
    蓋印職名章及溪口派出所圓戳章以示對保證明，足生損害於警察機關就上開對保
    程序之確實性；再由丁○○填妥「大陸地區人民進入臺灣地區旅行證申請書」（
    下稱大陸人民入境申請書）及持前開公證書、經海基會驗證之證明、前開保證書
    及戶籍謄本而行使之，於同年月二十六日向內政部警政署入出境管理局（下稱入
    出境管理局）申請劉桂蘭以探親名義入境，經入出境管理局之承辦人員為實質審
    查後，仍未發覺有異，而將丁○○與劉桂蘭結婚之不實事項登載於上開大陸人民
    入境臺灣申請書，並據以發給劉桂蘭中華民國臺灣地區旅行證，使劉桂蘭得以形
    式上合法之探親名義，持上開旅行證而行使，於同年三月十八日非法進入臺灣地
    區，並足生損害於警政機關對入出境管理之正確性。又劉桂蘭於同年月十五日出
    境後，渠等又承上開犯意之聯絡，於同年九月八日，丁○○前往溪口派出所辦理
    保證書，使溪口派出所警員周志盛在該保證書之對保或證明機關（構）簽註意見
    欄之公文書上登載上開不實內容，並蓋印職名章及溪口派出所圓戳章以示對保證
    明，足生損害於警察機關就上開對保程序之確實性，再由丁○○填妥大陸人民入
    境申請書及持前開公證書、經海基會驗證之證明、前開保證書及戶籍謄本而行使
    之，於同年九月間向入出境管理局申請劉桂蘭以探親名義入境，經入出境管理局
    之承辦人員為實質審查後，仍未發覺有異，而將渠等結婚之不實事項登載於上開
    大陸人民入境申請書，並據以發給劉桂蘭中華民國臺灣地區旅行證，使劉桂蘭得
    以形式上合法之探親名義，持上開旅行證而行使，於同年九月十八日非法進入臺
    灣地區，並足生損害於警政機關對入出境管理之正確性；復於同年月二十二日，
    劉桂蘭至溪口派出所辦理流動人口登記，使不知情之承辦員警周志盛將劉桂蘭為
    丁○○之配偶等不實事項，登載於職務上所掌之流動人口登記聯單之公文書上，
    足生損害於警察機關對於流動人口登記管理之正確性。嗣經警循線查獲，始查知
    上情。
二、案經花蓮縣警察局吉安分局報告臺灣花蓮地方法院檢察署檢察官偵查聲請簡易判
    決處刑。
    理  由
一、右揭事實，業據被告丁○○迭於警詢、偵查及本院訊問時均坦承不諱，核與共同
    被告甲○○於偵訊之自白情節相符，並有大陸地區人民進入台灣地區保證書、流
    動人口登記聯單二件、被告丁○○、劉桂蘭之結婚公證書一件、入境登記表二件
    、入出境資料、戶籍資料二件、入出境管理局函二份暨入出國日期證明書、大陸
    地區人民進入臺灣地區旅行申請書、保證書、戶籍謄本、補出境申請書、花蓮縣
    警察局函、劉桂蘭延期照料申請書及壽豐戶政事務所函一份暨結婚登記申請書、
    海基會驗證證明、公證書各二份在卷可稽，是被告之自白核與事實相符，堪以採
    信。故本件事證已臻明確，被告犯行堪以認定，應予以法論科。
二、查被告犯罪後，臺灣地區與大陸地區人民關係條例於九十二年十月二十九日經總
    統令修正公布全文，該條例第七十九條第一項原規定為：「違反第十五條第一款
    規定者，處五年以下有期徒刑、拘役或科或併科新臺幣五十萬元以下罰金。」，
    修正為：「違反第十五條第一款規定者，處一年以上七年以下有期徒刑，得併科
    新臺幣一百萬元以下罰金。」、第九十六條規定：「本條例施行日期，由行政院
    定之。」，嗣經行政院九十二年十二月二十九日院臺秘字第○九二○○六九五一
    七號令，該條文定自九十二年十二月三十一日施行。是被告行為後，法律有變更
    ，經新舊法比較，以舊法有利於被告，依刑法第二條第一項但書之規定，應適用
    最有利於被告之舊法，即行為時之修正前臺灣地區與大陸地區人民關係條例第七
    十九條第一項處斷。又按海基會雖為財團法人，然係行政院依臺灣地區與大陸地
    區人民關係條例第四條所規定委託處理兩岸關係事務之民間團體，同條例第五條
    並授權其得驗證在大陸地區製作之文書，從而海基會驗證大陸地區製作之文書，
    即係行政院授權處理之公務，其承辦員自係依法令從事於公務之人員，亦即刑法
    第十條第二項、第二百十四條所規定之「公務員」；惟海基會之承辦員就承辦驗
    證業務僅有形式上審查權，且參酌卷附證明書內容，並未提及結婚證明書是否真
    實，應無刑法第二百十四條之使公務員登載不實罪可言（臺灣高等法院八十九年
    度法律座談會研討結果參照）；及按福建省永安市公證處之承辦員辦理前開被告
    與劉桂蘭結婚登記事項，該管承辦員（公證員）尚非我國轄內刑法第十條第二項
    所稱「依法令從事於公務之人員」，其所製作前開結婚公證書，自亦非刑法第十
    條第三項之「公文書」，則被告與劉桂蘭縱使使承辦員登載不實之結婚事項，亦
    無刑法第二百十四條之使公務員登載不實罪可言，附此敘明。再按上開戶政機關
    公務員，憑以輸入電腦處理，登載此不實之結婚、配偶資料於職務上所掌之戶籍
    登記資料之電子資訊案紀錄內，係戶政機關職務上所掌管之刑法第二百二十條第
    二項之準公文書，及中華民國臺灣地區旅行證係入出境管理局該管公務員職務上
    所掌管之公文書，以及上開保證書係溪口派出所該管公務員職務上所掌管之公文
    書；被告持不實之結婚公證書等文件，使該管公務員登載被告與劉桂蘭為配偶及
    結婚或探親等不實事項，並分別持前開各文件或申請入境或申請核發證件或申請
    登記而持以行使，足以生損害於戶政機關所對戶政管理之正確性與入出境管理局
    對於入出境管理之正確性及警察機關對於流動人口管理之正確性；被告所為自與
    刑法第二百十六條、第二百十四條之行使使公務員登載不實之文書罪構成要件該
    當。另按臺灣地區與大陸地區人民關係條例第七十九條第一項處罰違反同條例第
    十五條第一款所定之使大陸地區人民非法進入臺灣地區罪，凡非經合法手續進入
    者皆包含之，不以偷渡進入者為限，凡使大陸地區人民以假結婚真入境之脫法方
    式，進入臺灣地區，即該當本罪，此有最高法院八十九年度臺上字第七六二○號
    及九十年度臺上字第三一八○號判決可供參考；則被告以假結婚之方式讓大陸地
    區人民劉桂蘭非法進入臺灣地區，業如前述，其所為自與前揭罪責構成要件該當
    。故核被告所為，係犯修正前臺灣地區與大陸地區人民關係條例第七十九條第一
    項、第十五條第一款之使大陸地區人民非法進入臺灣地區罪及刑法第二百十六條
    、第二百十四條之行使使公務員登載不實之文書罪。又被告與劉桂蘭就上開犯行
    ，有犯意聯絡及行為分擔，為共同正犯。另被告所犯使公務員於職務上所掌公文
    書（含上開準公文書）登載不實之低度行為，應為行使之高度行為所吸收，不另
    論罪。又被告先後所為數行使使公務員登載不實之文書及使大陸地區人民非法進
    入臺灣地區之行為，均時間緊接，所犯罪名相同，顯係基於概括之犯意反覆為之
    ，為連續犯，均應依刑法第五十六條之規定以一罪論，並加重其刑。被告所犯行
    使使公務員登載不實之文書罪與使大陸地區人民非法進入臺灣地區罪二罪間，有
    方法結果之關係，為牽連犯，應從一重之使大陸地區人民非法進入臺灣地區罪處
    斷。至公訴人起訴事實雖未敘及劉桂蘭於九十二年三月十八日入境臺灣之違反臺
    灣地區與大陸地區人民關係條例之犯行及使公務員登載此不實之結婚、配偶資料
    於職務上所掌電子資訊檔案紀錄內及該保證書之犯行，惟此部分事實與聲請簡易
    判決處刑之犯罪事實既具連續犯之裁判上一罪關係，自為起訴效力所及，本院自
    得併予審究。原審認被告本件犯行事證明確，予以論罪科刑，固非無見，惟漏未
    審酌渠等非法使被告劉桂蘭於九十二年三月十八日非法入境臺灣之犯行，顯有違
    誤，上訴人即被告提起上訴，雖未指摘此部份，本院仍應依法撤銷原判決，並自
    為判決。爰審酌被告之前開行為，足以影響政府機關對戶政管理、大陸地區人民
    入出境資料管理之正確性，及竟圖個人私利，心存僥倖，充當劉桂蘭之假丈夫以
    利大陸地區女子非法進入臺灣地區，對國家治安破壞至鉅，惟被告犯後坦承犯行
    ，態度良好，且其年事已高等一切情狀，分別量處如主文第二項所示之刑，並諭
    知易科罰金之折算標準。末查，被告未曾受有期徒刑以上刑之宣告，此有臺灣高
    等法院被告全國前案紀錄表乙紙在卷可按，其偶罹犯本罪，經此偵審之教訓，今
    後自當知所警惕，而無再犯之虞，並衡酌被告年事已高，且現罹腦中風乙節，此
    有診斷證明書二份在卷可參，是其身體狀況不佳，本院綜核上開各項情狀，認前
    開對被告所宣告之刑，以暫不執行為適當，爰併宣告緩刑二年，以啟自新。至公
    訴人當庭表示認被告因犯罪受有利益而不宜宣告緩刑，但請從輕量刑，科處罰金
    刑等語，惟本院審酌前開情狀，認公訴人前開具體求刑部分，容有未洽，附此敘
    明。末按刑法關於沒收之規定，除違禁物必須沒收外，其餘均採得科主義，是法
    院對於供犯罪所用之物，沒收與否，本可自由裁量；如對得沒收之物未予沒收，
    尚不能認係違背法令（最高法院十九年上字第一六五一號、二十五年上字第一八
    九二號判例參照）。則被告與劉桂蘭所有之結婚公證書、海基會證明各一份，雖
    係渠等所有且供本件犯罪所用之物，惟非違禁物，且未扣案，又無證據證明仍屬
    存在，為免日後執行困難，爰不另宣告沒收，以及被告所有之戶籍謄本、國民身
    分證，亦非違禁物，且並非應宣告沒收之物，亦不另宣告沒收，附此敘明。
據上論斷，應依刑事訴訟法第四百五十五條之一第一項、第三項、第三百六十九條第
一項前段、第三百六十四條、第二百九十九條第一項前段，修正前臺灣地區與大陸地
區人民關係條例第七十九條第一項、第十五條，刑法第十一條前段、第二條第一項但
書、第二十八條、第五十六條、第二百十六條、第二百十四條、第五十五條、第四十
一條第一項前段、第七十四條第一款，罰金罰鍰提高標準條例第一條前段、第二條，
判決如主文。
本案經檢察官乙○○到庭執行職務。
中      華      民      國        九十四      年      七    月    五    日
                                  臺灣花蓮地方法院刑事第三庭
                                      審判長法官    鄭培麗
                                      法      官    鄭光婷
                                      法      官    饒金鳳
右正本證明與原本無異。
本件不得上訴。
                                      法院書記官
中      華      民      國        九十四      年      七    月    五    日
